【裁判字號】    98,家上,122
【裁判日期】    980804
【裁判案由】    離婚
【裁判全文】
臺灣高等法院民事判決           98年度家上字第122號
上  訴  人  甲○○
被 上訴 人  乙○○
上列當事人間離婚事件，上訴人對於中華民國98年3月13日臺灣
板橋地方法院98年度婚更字第1號第一審判決提起上訴，經本院
於98年7月21日言詞辯論終結，判決如下：
    主      文
上訴駁回。
第二審訴訟費用由上訴人負擔。
    事實及理由
一、本件上訴人聲明求為判決：(一)原判決廢棄。(二)被上訴人在第
    一審之訴駁回。
    被上訴人聲明求為判決：上訴駁回。
二、按法官曾參與該訴訟事件之前審裁判者，應自行迴避，不得
    執行職務，民事訴訟法第32條第7款固定有明文。惟所謂前
    審裁判，係指該事件之下級審裁判而言，故下級審判決經上
    級審廢棄發回更審者，參與該下級審判決之法官於更為審判
    之程序，不得謂為參與前審判決之法官 (最高法院95年度台
    抗字第611號裁定參照）。本件前經原審於95年11月17日以9
    5年度婚字第1100號判決上訴人敗訴後，經上訴人聲明不服
    提起上訴，嗣經本院於97年10月27日以97年度家上字第216
    號判決將原審判決予以廢棄，並發回原審更為審理，原審乃
    於98年2月25日以98年度婚更字第1號判決上訴人敗訴，有各
    該判決可稽 (見原審婚字卷112至114頁、原審婚更字卷63、
    64頁、更審前本院家上字卷101、102頁）。經核原審參與更
    審前、後之法官固屬同一，惟依上開說明，尚與民事訴訟法
    第32條第7款所定之要件不符，自無自行迴避之必要，合先
    敘明。
三、被上訴人起訴主張：兩造於民國（下同）73年3月8日結婚。
    上訴人在婚後因涉有詐欺犯行，經刑事法院依詐欺罪名判處
    有期徒刑3年確定，現在臺灣台北監獄執行中。因上訴人所
    犯詐欺罪，依社會上通念，係屬不名譽犯罪，而伊為小學教
    師，言行均係學生效仿對象，卻因上訴人觸犯詐欺罪，致使
    伊在工作上受到部分家長或同事之質疑，承受莫大壓力，已
    無法繼續與上訴人共同經營婚姻生活等情，爰依96年5月23
    日修正前民法第1052條第1項第10款之規定，求為准伊與上
    訴人離婚之判決。
    上訴人則以：伊觸犯詐欺罪之原因，係為購買房子供家人居
    住，並非故意犯罪，不符合現行民法第1052條第1項第10款
    之規定，且刑事法院所認定伊之犯罪事實，係發生在81年間
    ，而被上訴人迄至95年8月18日始提起本件訴訟，已逾民法
    第1054條所規定之5年除斥期間；又伊迄至95年11月23日入
    監服刑前，均與被上訴人及2名子女居住，並無被上訴人所
    稱不能共同經營婚姻生活之情形云云，資為抗辯。
四、經查兩造於73年3月8日結婚，上訴人於婚後之81年間因涉有
    連續詐欺犯行，經刑事法院依詐欺罪名判處上訴人有期徒刑
    3年，並於95年1月9日確定，現在臺灣台北監獄執行中。被
    上訴人為小學教師，於95年8月18日提起本件訴訟之事實，
    為兩造所不爭執，並有戶籍謄本、本院92年度上易字第3423
    號刑事判決、本院被告前案紀錄表、台北市士林區葫蘆國民
    小學在職證明書可稽 (見原審婚字卷3、11至21、30、54頁
    ；原審婚更字卷53、54頁），自堪信為真實。
五、被上訴人主張被上訴人因犯詐欺罪被處有期徒刑3年確定，
    符合96年5月23日修正前民法第1052條第1項第10款之離婚要
    件等語。雖上訴人予以否認，並以前揭情詞置辯；但查：
(一)、按關於親屬之事件，在民法親屬編施行前發生者，除本施行
    法有特別規定外，不適用民法親屬編之規定；其在修正前發
    生者，除本施行法有特別規定外，亦不適用修正後之規定。
    民法親屬編施行法第1條定有明文。又現行民法第1052條第1
    項第10款所規定之離婚要件：「因故意犯罪，經判處有期徒
    刑逾六個月確定」，於96年5月23日修正前之規定為：「處
    三年以上徒刑或因犯不名譽之罪被處徒刑者」，而所謂「被
    處徒刑者」，係指被處徒刑之判決已確定者而言，故民法第
    1054條所定除斥期間，應自被處徒刑之判決確定時起算 (
    最高法院67年台上字第33號判例參照─本判例係因民法第10
    52條第1項第10款所為上開修正而不再援用）。
(二)、經查，上訴人於婚後所涉犯之連續詐欺罪，其犯罪事實固係
    發生在81年間，惟本院92年度上易字第3423號刑事判決既係
    於95年1月9日確定，已如上述，依首揭說明，自應適用96年
    5月23日修正前民法第1052條第1項第10款之規定。又上訴人
    所涉犯之連續詐欺罪，既經本院92年度上易字第3423號刑事
    判決判處其有期徒刑3年確定，亦如上述，自與96年5月23日
    修正前民法第1052條第1項第10款所定：「處三年以上徒刑
    」之離婚要件相符 (刑法第10條第1項規定參照)。又被上訴
    人既係於上開刑事判決95年1月9日確定後之95年8月18日提
    起本件訴訟，顯未逾民法第1054條所定之1年或5年除斥期間
    。是被上訴人依據96年5月23日修正前民法第1052條第1項第
    10款之規定，請求准伊與上訴人離婚，自屬有據。
六、綜上所述，被上訴人依據96年5月23日修正前民法第1052條
    第1項第10款之規定，請求准伊與上訴人離婚，自屬可取。
    從而，原審所為上訴人敗訴之判決，並無違誤。上訴論論旨
    指摘原判決不當，求予廢棄改判，為無理由，應予駁回。
七、至兩造其餘之攻擊或防禦方法及未經援用之證據，經本院斟
    酌後，認為均不足以影響本判決之結果，自無逐一詳予論駁
    之必要，併此敘明。
八、據上論結，本件上訴為無理由，依民事訴訟法第449條第1
    項、第78條，判決如主文。
中    華    民    國    98    年    8    月     4    日
                    民事第六庭
                        審判長法  官  楊豐卿
                              法  官  梁玉芬
                              法  官  許紋華
正本係照原本作成。
如不服本判決，應於收受送達後20日內向本院提出上訴書狀，其
未表明上訴理由者，應於提出上訴後20日內向本院補提理由書狀
（均須按他造當事人之人數附繕本）上訴時應提出委任律師或具
有律師資格之人之委任狀；委任有律師資格者，另應附具律師資
格證書及釋明委任人與受任人有民事訴訟法第466條之1第1項但
書或第2項（詳附註）所定關係之釋明文書影本。
中    華    民    國    98    年    8     月    5     日
                              書記官  潘大鵬
附註：
民事訴訟法第466條之1（第1項、第2項）：
對於第二審判決上訴，上訴人應委任律師為訴訟代理人。但上訴
人或其他法定代理人具有律師資格者，不在此限。
上訴人之配偶、三親等內之血親、二親等內之姻親，或上訴人為
法人、中央或地方機關時，其所屬專任人員具有律師資格並經法
院認為適當者，亦得為第三審訴訟代理人。

司法院資訊處製作；財團法人民間司法改革基金會備份。
